ACORDAO-COMPLETO-2441007

ACÓRDÃO 40/2021 ATA 1/2021 - SEGUNDA CÂMARA

VISTOS, relatados e discutidos estes autos em que se analisam os atos iniciais das pensões civis em benefício das dependentes supracitadas de ex-servidores do Banco Central do Brasil.
ACORDAM os Ministros do Tribunal de Contas da União, reunidos em Sessão da 2ª Câmara, ante as razões expostas pelo Relator, e com fulcro nos incisos III e IX do art. 71 da Constituição Federal e nos arts. 1º, inciso V, e 39, inciso II, da Lei 8.443/1992 c/c o art. 259, inciso II, do Regimento Interno/TCU em:
9.1. considerar legais os atos de pensão civil instituídos pelos Srs. Pedro Paulo dos Santos, Roberto da Silva Oliveira, José Laerte Frota Cavalcanti, Geraldo Santos Leite Sampaio, Antônio Carlos Coelho da Costa e Edson Caldeira da Cunha, e determinar os respectivos registros;
9.2. considerar ilegais as concessões de pensão civil instituídas por Nalci Silva em favor da Sra. Rosemary Campos Silva e por Fernando Antônio Martins Lanna em benefício da Sra. Nelma Paes Martins Lanna, negando registro aos correspondentes atos;
9.3. dispensar o ressarcimento das quantias indevidamente recebidas de boa-fé pelas interessadas indicadas no subitem precedente, consoante o disposto no Enunciado 106 da Súmula da Jurisprudência do TCU;
9.4. determinar ao Banco Central do Brasil que: 
9.4.1. no prazo de 15 (quinze) dias, a contar da ciência desta deliberação, abstenha-se de realizar pagamentos decorrentes dos atos impugnados, indicados no subitem 9.2 acima, sujeitando-se a autoridade administrativa omissa à responsabilidade solidária, nos termos do art. 262, caput, do Regimento Interno/TCU;
9.4.2. dê ciência, no prazo de 15 (quinze) dias, a contar do recebimento da notificação deste Acórdão, do inteiro teor desta Deliberação às Sras. Rosemary Campos Silva e Nelma Paes Martins Lanna, encaminhando a este Tribunal, no prazo de 30 (trinta) dias, comprovante da referida ciência;
9.4.3. alerte as interessadas de que o efeito suspensivo proveniente da interposição de possíveis recursos perante o TCU não as exime da devolução dos valores percebidos indevidamente após a respectiva notificação, caso os recursos não sejam providos;
9.5. esclarecer ao órgão de origem que os novos atos de concessão a serem emitidos devem estar livres da irregularidade ora apontada e serem submetidos a este Tribunal, nos termos da Instrução Normativa/TCU 78/2018.

Atos iniciais das pensões civis.

Segunda Câmara

Banco Central do Brasil.

3. Interessadas: Eloiza Gazal da Costa (XXX.845.447-XX); Jane Araujo de Souza (XXX.922.465-XX); Lenita da Silva Oliveira (XXX.001.334-XX); Maria de Fatima Polimeni de Mesquita Caldeira (XXX.371.704-XX); Maria de Lourdes Pinto Sampaio (XXX.116.821-XX); Marina Netto Cavalcanti (XXX.637.841-XX); Nelma Paes Martins Lanna (XXX.863.586-XX); Rosane Maria Pimentel dos Santos (XXX.969.699-XX); Rosemary Campos Silva (XXX.764.681-XX).

13.1. Ministros presentes: Bruno Dantas (Presidente), Augusto Nardes, Aroldo Cedraz e Raimundo Carreiro.
13.2. Ministros-Substitutos presentes: Marcos Bemquerer Costa (Relator) e André Luís de Carvalho.

MARCOS BEMQUERER

Trata o presente processo de pensões civis deferidas a dependentes de ex-servidores do Banco Central do Brasil.
2.	A Secretaria de Fiscalização de Pessoal - Sefip opinou pela legalidade das concessões e registro dos correspondentes atos (peça 10) . 
3.	O Ministério Público junto ao TCU, representado pelo Procurador Rodrigo Medeiros de Lima, manifesta-se em desacordo com a proposta de encaminhamento oferecida pela unidade técnica no que se refere aos atos de peças 7 e 8, relativos às pensões civis instituídas por Nalci Silva em favor da viúva Rosemary Campos Silva, e por Fernando Antônio Martins Lanna em benefício da viúva Nelma Paes Martins Lanna, consoante excerto de seu parecer (peça 13) :
"3.	Observa-se que os ex-servidores ingressaram no serviço público em 1977, data anterior à promulgação da Emenda Constitucional (EC) 41, de 19/12/2003, aposentaram-se por invalidez permanente com proventos integrais em 1997, faleceram e deixaram pensão em 2017, data posterior à promulgação da EC 70, de 30/3/2012.
4.	Referida EC 70/2012 acrescentou à EC 41/2003 o art. 6º-A e seu parágrafo único, in verbis (grifos inseridos) :
Art. 6º-A. O servidor da União, dos Estados, do Distrito Federal e dos Municípios, incluídas suas autarquias e fundações, que tenha ingressado no serviço público até a data de publicação desta Emenda Constitucional e que tenha se aposentado ou venha a se aposentar por invalidez permanente, com fundamento no inciso I do § 1º do art. 40 da Constituição Federal, tem direito a proventos de aposentadoria calculados com base na remuneração do cargo efetivo em que se der a aposentadoria, na forma da lei, não sendo aplicáveis as disposições constantes dos §§ 3º, 8º e 17 do art. 40 da Constituição Federal.
Parágrafo único. Aplica-se ao valor dos proventos de aposentadorias concedidas com base no caput o disposto no art. 7º desta Emenda Constitucional, observando-se igual critério de revisão às pensões derivadas dos proventos desses servidores.
5.	Transcreve-se, por oportuno, trecho do voto condutor do Acórdão 11276/2018-TCU-Segunda Câmara, de relatoria do Ministro José Múcio Monteiro, que tratou de caso semelhante:
6. Verifica-se que o referido ato de concessão foi editado quando já se encontravam em vigência o art. 6º-A e seu parágrafo único, acrescidos à EC 41/2003 pela EC 70/2012, ou seja:
 (...) 
7. Dessa forma, entendo que não é o caso de somente expedir determinação para que o órgão reveja a forma de atualização dos benefícios recebidos pelas pensionistas, mas de considerar o ato ilegal, de modo que seja enviado, via Sisac, novo ato devidamente corrigido relativamente ao seu fundamento legal, com indicação expressa da garantia da paridade entre os proventos da pensão e a remuneração do cargo que o instituidor inválido ocupava quando em atividade, conforme a jurisprudência deste Tribunal (Acórdão 2553/2013-TCU-Plenário, de relatoria da Ministra Ana Arraes, e 9.468/2018-TCU-1ª Câmara, de relatoria do Ministro Walton Alencar Rodrigues) .
8. Cumpre destacar que existem situações nas quais os reajustes dos proventos com base nos índices concedidos pelo RGPS podem resultar em montantes superiores aos obtidos com aplicação do critério da paridade.
9. Tendo em vista que o referido ato de concessão foi encaminhado para apreciação por esta Corte de Contas há menos de cinco anos, não se faz necessária a prévia oitiva das interessadas.
10. Entendo que o ato de interesse das beneficiárias Maria Aparecida Rodrigues de Amorim e Maria da Luz Vasconcelos Bezerra deve ser julgado ilegal, dispensando as pensionistas do ressarcimento das importâncias recebidas de boa-fé, nos termos da Súmula TCU 106.
6.	A EC 70/2012 não foi incluída no fundamento legal das pensões em exame, vigente na data da concessão dos benefícios pensionais. Portanto, necessária a indicação expressa da garantia da paridade entre os proventos das pensões e a remuneração dos cargos que os instituidores inválidos ocupavam quando em atividade.
7.	Desse modo, seguindo a jurisprudência do Tribunal, opinamos pela ilegalidade e negativa de registro dos atos de pensão civil às peças 7 e 8, e sugerimos esclarecer ao órgão jurisdicionado que as concessões poderão prosperar mediante a emissão de novos atos, livres da irregularidade apontada.
8.	Registra-se, por fim, que os atos impugnados foram enviados ao TCU em 28/8/2020, de modo que podem ser apreciados sem a realização de oitiva prévia das beneficiárias das pensões, nos termos do entendimento firmado pelo Acórdão 587/2011-TCU-Plenário."
	É o Relatório.

não há.

Procurador Rodrigo Medeiros de Lima.

PESSOAL. PENSÕES CIVIS. DOIS INSTITUIDORES APOSENTADOS POR INVALIDEZ. ÓBITOS POSTERIORES À EDIÇÃO DA EMENDA CONSTITUCIONAL 70/2012. APLICAÇÃO INDEVIDA DE REAJUSTE COM BASE NO REGIME GERAL DE PREVIDÊNCIA SOCIAL. INOBSERVÂNCIA DA REGRA DA PARIDADE PARA A REVISÃO DE PROVENTOS CONSTANTE DA EMENDA CONSTITUCIONAL 70/2012. ILEGALIDADE DAS PENSÕES CORRESPONDENTES, COM A NEGATIVA DO REGISTRO. LEGALIDADE DAS DEMAIS CONCESSÕES, COM OS CORRESPONDENTES REGISTROS DE SEUS ATOS.

PENSÃO CIVIL (PCIV)

Secretaria de Fiscalização de Pessoal - Sefip.

Em apreciação os atos iniciais de pensão civil deferidos a dependentes de ex-servidores do Banco Central do Brasil.
2.	Os pareceres exarados nos autos pela Secretaria de Fiscalização de Pessoal - Sefip (peças 10 e 11) são pela legalidade dos oito atos constantes deste processo. O Ministério Público junto ao TCU (peça 13) manifesta-se de acordo com a proposta de encaminhamento oferecida pela unidade técnica apenas no que se refere aos atos de peças 1 a 6. 
3.	Para o Parquet especializado, as pensões civis instituídas por Nalci Silva em favor da viúva Rosemary Campos Silva, e por Fernando Antônio Martins Lanna em benefício da viúva Nelma Paes Martins Lanna (peças 7 e 8) devem ser consideradas ilegais, com negativa de registro, por ser necessária a indicação expressa da garantia da paridade entre os proventos das pensões e a remuneração dos cargos que os instituidores inválidos ocupavam quando em atividade.
4.	De antemão, esclareço que estou de acordo quanto à proposta de legalidade dos atos de pensão civil instituídos pelos Srs. Pedro Paulo dos Santos, Roberto da Silva Oliveira, José Laerte Frota Cavalcanti, Geraldo Santos Leite Sampaio, Antônio Carlos Coelho da Costa e Edson Caldeira da Cunha, porquanto, como assente no processo, não foram verificadas irregularidades em tais concessões.
5.	No que tange às pensões instituídas pelos Srs. Nalci Silva e Fernando Antônio Martins Lanna, cabem os seguintes comentários.
6. 	Conforme se verifica dos formulários de concessão de pensão civil, aqueles instituidores ingressaram no serviço público em data anterior à publicação da Emenda Constitucional 41/2003, aposentaram-se por invalidez permanente e faleceram em 17/09/2017 e 23/09/2017, na vigência, portanto, da Emenda Constitucional 70, de 30/3/2012 (peças 7 e 8) .
7. 	Segundo o entendimento jurisprudencial consolidado no Enunciado 359 da Súmula de Jurisprudência do Supremo Tribunal Federal, a pensão por morte estatutária é regulada pela lei vigente à época do óbito do instituidor.
8. 	Assim, no caso desses atos concessórios, deve ser observada a regra da correspondência entre o valor da pensão civil e a remuneração do cargo que o instituidor ocupava quando estava na atividade, por força do que dispõe a Emenda Constitucional 70/2012, norma vigente à época da instituição das mencionadas pensões, que acrescentou à Emenda Constitucional 41/2003 o art. 6º-A e seu parágrafo único, estabelecendo novo critério de revisão para os servidores que tenham se aposentado ou venham a se aposentar por invalidez permanente, assim como às pensões derivadas dos proventos desses servidores, inclusive com previsão de revisão das pensões com efeitos financeiros a partir da data de promulgação dessa Emenda Constitucional. Eis a íntegra desses dispositivos:
"Art. 1º A Emenda Constitucional nº 41, de 19 de dezembro de 2003, passa a vigorar acrescida do seguinte art. 6º-A:
'Art. 6º-A. O servidor da União, dos Estados, do Distrito Federal e dos Municípios, incluídas suas autarquias e fundações, que tenha ingressado no serviço público até a data de publicação desta Emenda Constitucional e que tenha se aposentado ou venha a se aposentar por invalidez permanente, com fundamento no inciso I do § 1º do art. 40 da Constituição Federal, tem direito a proventos de aposentadoria calculados com base na remuneração do cargo efetivo em que se der a aposentadoria, na forma da lei, não sendo aplicáveis as disposições constantes dos §§ 3º, 8º e 17 do art. 40 da Constituição Federal.
Parágrafo único. Aplica-se ao valor dos proventos de aposentadorias concedidas com base no caput o disposto no art. 7º desta Emenda Constitucional, observando-se igual critério de revisão às pensões derivadas dos proventos desses servidores'.
Art. 2º A União, os Estados, o Distrito Federal e os Municípios, assim como as respectivas autarquias e fundações, procederão, no prazo de 180 (cento e oitenta) dias da entrada em vigor desta Emenda Constitucional, à revisão das aposentadorias, e das pensões delas decorrentes, concedidas a partir de 1º de janeiro de 2004, com base na redação dada ao § 1º do art. 40 da Constituição Federal pela Emenda Constitucional nº 20, de 15 de dezembro de 1998, com efeitos financeiros a partir da data de promulgação desta Emenda Constitucional." (grifado) 
9. 	Apesar da incidência da EC 70/2012 nas concessões das pensões instituídas pelos Srs. Nalci Silva e Fernando Antônio Martins Lanna, verifica-se que consta do Sistema Integrado de Administração de Recursos Humanos - Siape a forma de reajuste dos proventos "sem Paridade" e o fundamento legal das aludidas concessões indicado com base em normas que não se aplicam ao caso concreto.
10.	Conforme se verifica dos atos de peça 7 e 8, os benefícios em exame têm amparo legal na EC 41/2003 e na Lei 10.887/2004, cujo art. 15 dispõe que os proventos de aposentadoria e as pensões de que tratam os arts. 1º e 2º daquele diploma serão reajustados na mesma data em que se der o reajuste dos benefícios do regime geral de previdência social, quando o adequado, conforme anotado acima, é a aplicação do critério de revisão do benefício pensional consistente na regra da correspondência com a remuneração do cargo que o instituidor ocupava na atividade.
11. 	Nesse contexto e considerando precedentes do Tribunal (v.g.: Acórdãos 690/2015, Rel. Min. Walton Alencar Rodrigues, e 700/2017, Rel. Min. Bruno Dantas, da 1ª Câmara; e 344/2015, Rel. Min. Augusto Nardes, 1.588/2015, Rel. Min. Vital do Rêgo, 3.595/2017, de minha Relatoria, bem como o Acórdão 11.276/2018, Rel. Min. José Múcio Monteiro, da 2ª Câmara,) , acolho a manifestação do Parquet especializado no sentido de considerar ilegais as concessões de pensões civis instituídas pelos Srs. Nalci Silva e Fernando Antônio Martins Lanna (peças 7 e 8) , com a consequente negativa de registro aos correspondentes atos, por adotarem forma de reajustamento diversa da fixada pela Constituição Federal.
12. 	Outrossim, de conformidade com o art. 262 do Regimento Interno deste Tribunal, importa determinar ao Banco Central do Brasil que faça cessar os pagamentos decorrentes das concessões ora consideradas ilegais, sob pena de responsabilidade solidária da autoridade administrativa omissa, esclarecendo o órgão de origem de que tais concessões poderão prosperar mediante a emissão de novos atos, livres da irregularidade apontada.
13.	É pertinente, ainda, determinar ao Bacen que comunique as interessadas a respeito da deliberação desta Corte, alertando-as de que o efeito suspensivo proveniente da interposição de eventuais recursos não as exime da devolução dos valores percebidos indevidamente, após a respectiva notificação, caso os recursos não sejam providos.
14.	Por fim, ressalto que os atos de concessão em exame foram encaminhados para apreciação desta Corte de Contas há menos de cinco anos, razão pela qual não se faz necessária a prévia oitiva das interessadas, nos termos do Acórdão 587/2011-TCU-Plenário (Rel. Min. Valmir Campelo) .
Ante o exposto, manifesto-me por que seja adotada a deliberação que ora submeto a este Colegiado.
TCU, Sala das Sessões, em 26 de janeiro de 2021.
MARCOS BEMQUERER COSTA
Relator